【裁判字號】    96,訴,1054
【裁判日期】    971006
【裁判案由】    毒品危害防制條例
【裁判全文】
臺灣桃園地方法院刑事判決              96年度訴字第1054號
公  訴  人  臺灣桃園地方法院檢察署檢察官
被      告  戊○○
選任辯護人  陳文正律師
上列被告因違反毒品危害防制條例案件，經檢察官提起公訴（96
年度偵字第5189號），本院判決如下︰
    主  文
戊○○無罪。
    理  由
一、公訴意旨略以：被告戊○○前於民國93年間，因違反毒品危
    害防制條例案件，經本院以92年度訴字第1540號判處有期徒
    刑8 月確定，並於94年3 月15日執行完畢出監，仍未警惕。
    明知海洛因及甲基安非他命分係毒品危害防制條例所列管之
    第一級、第二級毒品，非經許可，不得擅自販賣、意圖販賣
    而持有或轉讓，竟意圖販賣，而於96年3 月4 日下午4 時許
    ，在桃園縣龜山鄉○○○路與復興路口，以新臺幣（下同）
    10 萬 元之代價，向某真實姓名年籍不詳綽號「大頭」之人
    購買第一級毒品海洛因27小包及第二級毒品甲基安非他命4
    小包，欲伺機出售圖利。嗣於96年3 月5 日晚上6 時許，為
    警於桃園縣龜山鄉○○○街52巷口拖吊場內，經戊○○同意
    搜索其所駕駛牌號4112-SV 號自用小客車，而當場查獲，並
    扣得海洛因27小包、安非他命4 小包及安非他命吸食器乙組
    ，因認被告涉犯毒品危害防制條例第5 條第1 項、第2 項之
    意圖販賣而持有第一級、第二級毒品罪等語。
二、按犯罪事實應依證據認定之，無證據不得認定犯罪事實；又
    不能證明被告犯罪者，應諭知無罪之判決，刑事訴訟法第15
    4 條第2 項、第301 條第1 項分別定有明文。再按，事實之
    認定，應憑證據，如未能發現相當證據，或證據不足以證明
    ，自不能以推測或擬制之方法，為裁判基礎；且認定不利於
    被告之事實須依積極證據，苟積極證據不足為不利於被告事
    實之認定時，即應為有利於被告之認定；另認定犯罪事實所
    憑之證據，雖不以直接證據為限，間接證據亦包括在內，然
    無論直接證據或間接證據，其為訴訟上之證明，須於通常一
    般之人均不致有所懷疑，而得確信其為真實之程度者，始得
    據之為有罪之認定，倘其證明尚未達到此一程度，而有合理
    之懷疑存在，無從使事實審法院得有罪之確信時，即應由法
    院為諭知被告無罪之判決（最高法院40年臺上字第86號、30
    年上字第816 號、76年臺上字第4986號判例參照）。又按被
    告之自白，不得作為有罪判決之唯一證據，仍應調查其他必
    要之證據，以察其是否與事實相符，刑事訴訟法第156 條第
    2 項定有明文。又刑事訴訟法第156 條第2 項規定之立法目
    的乃欲以補強證據擔保自白之真實；亦即以補強證據之存在
    ，藉之限制合法自白在證據上之價值，俾發現實質之真實。
    所謂補強證據，係指除該自白本身外，其他足資證明自白之
    犯罪事實確具有相當程度真實性之證據而言；雖其所補強者
    ，非以事實之全部為必要，但亦須因補強證據與自白之相互
    利用，而足使犯罪事實獲得確信者，始足當之；故被告雖經
    自白，仍應調查其他必要之證據，以察其與事實是否相符，
    茍無法證明其與事實相符，根本即失其證據之證明力，不得
    採為判斷事實之根據，最高法院74年度臺覆字第10號、46年
    度臺上字第809 號分別著有判例足參。
三、本件公訴人認被告涉犯意圖販賣而持有第一級、第二級毒品
    罪嫌，無非以被告於警詢自白扣案之毒品海洛因、安非他命
    是向一名綽號「大頭」的男子以15萬元代價所購得，一部份
    是供自己吸食，一部份是準備販賣圖利等語，及扣案之海洛
    因27小包（毛重28.4公克）、安非他命4 小包（毛重10.82
    公克）、安非他命吸食器1 組，以及現場照片6 張等資為論
    據。
四、惟訊之被告戊○○則堅詞否認有何意圖販賣而持有第一級海
    洛因、第二級毒品安非他命之犯行，辯稱：扣案之海洛因27
    小包、安非他命4 小包都是綽號「大頭」的丙○○放在伊女
    友甲○○所有牌號4112-SV 號自用小客車上，該車雖是登記
    在甲○○名下，但都是綽號「大頭」之人在使用，而該車在
    案發當日被拖吊到拖吊場時，大頭叫伊去領車，伊去領車時
    ，並不知道車上有毒品，等伊出示甲○○的證件要領車時，
    在旁邊埋伏的警察就出來抓伊，伊在警詢時會這樣說，是因
    為要保護甲○○，所以伊才會這樣說，伊在警詢所言並不實
    在等語。
五、經查：
(一)按意圖販賣而持有毒品罪，乃指以意圖販賣而販入以外之原
    因而持有，其並非因販賣目的而取得，乃因其他原因如受贈
    等而持有，嗣於持有後，始起意販賣者而言（最高法院92年
    度臺上字第3177號判決、97年度臺上字第456 號判決意旨參
    照），故意圖販賣而持有毒品罪，乃須以行為人「持有毒品
    」為成立犯罪之前提要件，核先敘明。
(二)稽本件扣案之毒品海洛因27小包與安非他命4 小包均係在於
    牌號4112-SV 號自用小客車所查獲一節，為被告所供承無訛
    ，並有查獲現場照片7 張在卷足參（見偵卷第27頁至第30頁
    ），堪認為真實。而上開自用小客車係己○○以甲○○名義
    辦理過戶登記，而由己○○向丁○○接洽購買等情，業經證
    人甲○○於本院審理時結述：牌號4112-SV 號自用小客車是
    丙○○（即大頭）借伊之名義購買，由己○○找業務員（即
    丁○○）過來，用伊之名義購買等語屬實（見本院審理卷二
    第88頁至第89頁）；核與證人即承辦上開購車事宜之業務員
    丁○○於本院審理時證稱：牌號4112-SV 號自用小客車之貸
    款及購買業務是伊承辦，當時是因為己○○之前在伊公司有
    辦過貸款，後來己○○又要買車子，找伊問是否可以有車子
    要伊幫她找，剛好伊知道有這部車要出售，所以伊就介紹己○○買這部車子，而因為己○○的負債比太高，所以公司表
    示要一位連帶保證人，己○○乃請甲○○為連帶保證人，而
    因為甲○○沒有信用問題，因此車子乃登記在甲○○名下等
    語相符（見本院審理卷二第41頁至第42頁），復有上開自小
    客車動產擔保交易動產抵押設定債權人變更資料、分期付款
    申辦等件在卷可參（見本院審理卷一第71頁至78頁），亦可
    認為實在。
(三)茲應予究明者，為案發當天上開自小客車係由何人所實際管
    領使用，並持有扣案之毒品海洛因與安非他命？第查：證人
    甲○○於本院審理時結稱：牌號4112-SV 號自用小客車的使
    用人是「丙○○」，平時都是由「丙○○」所管領使用，被
    告戊○○平日並無使用該車等語（見本院審理卷二第89頁）
    ；證人乙○○於本院審理時亦證述：伊係被告車行的同事，
    牌號4112 -SV號自用小客車是用被告女友甲○○的名義買的
    ，被告的車是一部雅哥舊車，伊沒見過被告使用過該自用小
    客車，該部車都是綽號叫「大頭」的人在使用，伊會對這部
    車特別有印象，係因為案發當天被告有跟伊說要去牽這部車
    ，伊有勸被告不要去惹麻煩，但是被告不聽伊勸阻仍執意前
    往，伊打電話再聯繫被告時，被告已經被抓走，所以對這部
    車特別有印象等語（見本院審理卷二第246 頁至第249 頁）
    ，而衡諸上開證人皆於本院審理時到庭具結而擔保其等證詞
    之真實性，證人於具結時均瞭解虛偽陳述將受偽證罪之處罰
    而具結，且被告與證人等亦非屬至親，實無捏造證詞而自陷
    偽證罪責風險之可能。再細繹證人丁○○於本院審理時既已
    明確結稱是因為己○○要買車，央託伊幫忙找，剛好伊知道
    有這部車要出售，所以就介紹己○○購買此車輛，又因為己○○於送件時，負債比太高，所以公司不讓其辦理貸款，己○○遂找甲○○出來擔任連帶保證人，又因為甲○○沒有信
    用問題，所以當時就以登記甲○○為車主，再以己○○為連
    帶保證人等情，業述如前，衡以證人丁○○與被告、己○○
    與甲○○均無何親誼故舊或恩怨糾葛，應無私偏任何一方之
    動機，其證詞尚屬客觀而可信，則以證人丁○○上開結證之
    情，該自小客車之實際購買人為己○○，從而，該車之事實
    管領使用人究否為己○○或鄭某之男友「大頭」，已難逕予
    排除。又參以證人己○○於本院審理時證稱該車款係由伊繳
    納等語（見本院審理卷二第152 頁），猶與丁○○上開證詞
    相合，則上開車輛究係由何人所實際管領使用，已足啟疑。
    雖己○○於同日審理時亦證述係甲○○要買車云云，然就伊
    何以要幫忙繳車子的貸款一事？證人己○○則供證因為車子
    的繳款單一直在伊那邊，而忘記交給甲○○，而且在每次繳
    完款後，才約甲○○交付墊款等語（見本院審理卷二第155
    頁至第156 頁），惟倘若甲○○係實際而非僅出名購買上開
    車輛之人，則所申貸之繳款單自應寄由甲○○處理，又豈須
    輾轉經由己○○繳款後，再與甲○○相約拿取代墊款，實有
    悖情理？綜上各端，證人己○○供稱事實上係甲○○要購車
    ，而由伊擔任連帶保證人云云，即不足採納。
(四)又查本件經公訴人認定被告有起訴書所載犯罪事實之重要證
    據為被告於警詢中自白：「（你於96年3 月6 日11時00分所
    製作之警訊筆錄所言是否屬實？）被告答：有一些不實在，
    筆錄中我所供稱自小客4112-SV 是一名綽號『大頭』男子所
    使用並不正確，事實上該車是我本人所使用。（警方所查扣
    之毒品安非他命4 小包《含袋毛重10.82 公克》、毒品海洛
    因27小包《含袋毛重28.4公克》你向何人購買？作何用途？
    ）被告答：是向一名綽號「大頭」的男子以15萬元左右代價
    所購得，毒品一部份供自己吸食，一部份販賣圖利，但我尚
    未販賣出去就被警方查獲。」等語（見偵卷第19頁至第20頁
    ），然細稽卷附被告之警詢筆錄所載，其中關於被告上開自
    白之部分，為被告經逮捕至警局後所製作之第三份筆錄，時
    間為96年3 月6 日15時35分起至同日15時55分止，而被告之
    第二份警詢筆錄製作之時間則自96年3 月6 日10時20分起至
    11時止，又被告於警詢製作之第一份筆錄，製作時間為96年
    3 月5 日18時10分，惟係因夜間被告拒絕接受訊問，而未有
    實質內容之紀錄。然觀上揭第二份警詢筆錄，斯時被告仍否
    認有何意圖販賣而持有毒品之犯嫌，並供稱：上開自用小客
    車平時都是「大頭」丙○○在使用，扣案之毒品為「大頭」
    所有，伊係因「大頭」所託而赴拖吊場領取上開自用小客車
    等語（分見偵卷第12頁至第18頁），堪認被告於第二次警詢
    筆錄製作完畢後，經過4 小時35分又製作第三次警詢筆錄，
    並一反前詞而自承扣案毒品為其所有，復供承其中部分有販
    賣之意圖，則此期間被告翻異供詞，是否隱含其他之動機，
    尚非全無疑議。再者，證人即本件承辦警員黃文宏於本院審
    理時證稱：「當時我們接獲民眾檢舉龜山鄉○○○路跟文化
    七路說有人在那邊販賣毒品，我們去現場查看，現場是沒有
    發現，現場發現一部中華深色休旅車停在人行道上，經我們
    查詢車主發現毒品前科，後來我們就在該處埋伏兩個小時，
    都沒人來開，後來我們想說車子是停在人行道上，後來就請
    拖吊車把車子拖到拖吊場，我們就繼續在拖吊場埋伏看是否
    有人來領車，後來戊○○就來領車，戊○○領車子時我問他
    車子是誰的，他說是他老婆的名字，他來幫他老婆領車，我
    們就察驗戊○○身分，發現戊○○有毒品前科，我們就請戊○○配合讓我們看他的車子，他也同意，我們就去看車子，
    我們開門時，就看到駕駛座右邊的置物櫃上有壹個黑色的手
    提包，請戊○○打開來看裡面發現有毒品，就當場逮捕戊○○。（在現場有無詢問戊○○毒品是何人的？）有，但戊○○說不知道是誰的，也不知道車子是誰在使用，請他聯絡使
    用人他也無法聯絡到。」等語（見本院審理卷二第44頁），
    則依證人黃文宏上開證詞，可知被告對於現場未施以強制力
    嚇阻之警員，於進行盤查、搜索時，態度配合而毫無企圖逃
    匿、拒捕等動作或行為發生，且已經表示係幫人領取車輛無
    訛。嗣被告戊○○於本院審理時辯稱係因自用小客車之所有
    人甲○○為其女友，被告基於袒護女友之心理，才會在警詢
    時這樣說，是因為要保護甲○○之故，因此伊在警詢所言並
    不實在等語，互參印證甲○○於本院審理時結稱：「當時我
    有詢問他（大頭）為何是戊○○去牽車，他跟戊○○說他不
    是車主，而請戊○○與我去牽，而戊○○怕我出事，所以戊○○就去牽車。」等語（見本院審理卷二第96頁），則被告
    戊○○辯稱於第三次警詢時，係因害怕牽連女友甲○○，而
    為上揭不實之自白，即非全然無稽。而況被告在第三次警詢
    時自白係以15萬元向「大頭」購得扣案之毒品（見偵卷第19
    頁），惟當被告經解送台灣桃園地方法院檢察署內勤檢察官
    偵訊時，則供述係以10萬元向「大頭」所購得（見偵卷第36
    頁），二次各供稱之金額差異不小，被告上開自白即非無瑕
    疵可指，從而，除非另有相當之補強證據，否則尚難逕行採
    為被告本件犯罪事實之認定。
(五)又本院於審理時在扣案之吸食器上採集指紋，藉以究明與吸
    食器一同放置在手提包內之扣案毒品係何人所持有中，並送
    請內政部警政署刑事警察局進行比對，嗣經該局於96年11月
    6 日以刑紋字第0960168758號函覆：送驗吸食器經化驗結果
    ，其所顯現之指紋，因紋線特徵不足，無法比對等詞（見本
    院審理卷一第49頁），從而尚難認上開吸食器是否為被告所
    有，亦無法依此而認定扣案之第一級、第二級毒品係在被告
    持有狀態中。又被告雖持上開自小客車所有人甲○○之證件
    至拖吊場領車，惟尚未領獲之際，旋遭警方盤查、逮捕，此
    經證人黃文宏結證如前，堪認被告靠近上開自用小客車之時
    間甚為短暫，且被告並未實際領獲上開自用小客車，係警方
    自行打開車門而發現扣案之毒品，徵此諸情節，堪認被告就
    上開毒品仍未實際管領持有中。
(六)綜上所述，公訴人所舉證據及本院依據卷證資料調查之結果
    ，尚不足以確信被告有公訴意旨所指意圖販賣而持有第一級
    毒品海洛因、第二級毒品安非他命之犯行。此外，復查無其
    他積極證據足資證明上開毒品為被告持有狀態中，抑且，被
    告於警詢之自白，亦查無相當之證據補強其真實性，而該警
    詢自白亦非全無瑕疵可指。揆諸首揭判例意旨，自應為被告
    無罪之諭知。
據上論斷，應依刑事訴訟法第301條第1項，判決如主文。
本件經檢察官翁偉玲到庭執行職務。
中    華    民    國    97    年    10    月    6    日
                  刑事第七庭審判長法  官  蕭世昌
                                  法  官  陳筱蓉
                                  法  官  蔡羽玄
以上正本證明與原本無異。
如不服本判決，應於送達後10日內向本院提出上訴狀（應附繕本
），其未敘述上訴理由者，應於上訴期間屆滿後20日內，補提理
由書狀於本院，上訴於臺灣高等法院。
                                  書記官  陳玉芳
中    華    民    國    97    年    10    月    6     日


司法院資訊處製作；財團法人民間司法改革基金會備份。
